臺灣高等法院民事判決　　　　　　　　93年度上易字第1158號
上　訴　人　甲○○
被　上訴人　台新國際商業銀行股份有限公司
法定代理人　吳東亮
訴訟代理人　林聖棋
　　　　　　李安昌
　　　　　　趙一浤
　　　　　　徐仁潔
上列當事人間請求確認債權不存在等事件，上訴人對於中華民國
93年11月19日臺灣臺北地方93年度訴字第3111號第一審判決提起
上訴，上訴人並為訴之擴張，本院於94年9月6日言詞辯論終結，
判決如下：
    主  文
上訴及擴張之訴均駁回。
第二審及擴張之訴訴訟費用由上訴人負擔。
    事實及理由
甲、程序方面：
    按訴之變更追加，非經他造同意，不得為之，但第255條第1
    項第2款至第6款情形，不在此限。民事訴訟法第446條第1項
    定有明文。查本件上訴人起訴時其訴之聲明第二項原求為判
    決命：被上訴人應返還不當得利新台幣（下同）52,200元及
    自訴狀繕本送達之翌日起至清償日止按年息５％計算之利息
    。嗣於本院繫屬中具狀擴張訴之聲明求為判決命：被上訴人
    應再給付上訴人不當得利35,100元及自起訴狀繕本送達之日
    起至清償日止按年息５％計算之利息，核屬擴張應受判決事
    項之聲明，依前開規定，自應予以准許。
乙、實體方面：
一、上訴人主張：伊於民國（下同）92年9 月間向被上訴人申辦
    ＳＭＡＲＴ信貸回復型貸款， 而向被上訴人借款500,000元
    ，申請程序係先由被上訴人之受僱人李安昌持相關之契約書
    交伊簽名，並約定申請案件通過後即通知伊至被上訴人營業
    處所辦理領款手續，詎伊迄未接獲申請案件通過之通知，惟
    被上訴人卻於92年11月5 日通知伊未如期清償欠款，經其向
    被上訴人查詢後始知此係前述貸款契約所生之債務。伊乃先
    依被上訴人要求交付本息，嗣經詳查始確定此一欠款乃係他
    人所冒貸，並未經伊同意，伊亦未收受貸款，依法該借款契
    約並未生效。則本件500,000元之債權不存在， 又伊已繳付
    52,200元本息予被上訴人，為被上訴人之不當得利，被上訴
    人自應如數返還。為此，求為判命：(一)確認被上訴人對於上
    訴人之ＳＭＡＲＴ信貸回復型貸款500000元債權不存在。(二)
    被上訴人應將不當得利52,200元返還予上訴人及自起訴狀繕
    本送達翌日（即93年7月24日） 起至清償日止按年息５％計
    算之利息等語。再者，伊於提起上訴後，又再給付被上訴人
    利息35,100元，亦為被上訴人不當得利，併擴張請求返還如
    數本息等語。
二、被上訴人則以：上訴人之貸款案係由訴外人富群國際企業有
    限公司（下稱富群公司）進件，伊之職員李安昌於92年8 月
    28 日收受此案件，同年9月2日完成審核， 當日遂至上訴人
    任職公司與上訴人對保，對保當時即告知上訴人當日下午即
    撥款予上訴人。同日下午富群公司來電告知上訴人約六、七
    點在富群公司碰面拿存摺，伊公司業務李安昌如期赴約，但
    等了大約三十分鐘左右，上訴人母親來現場告知上訴人無法
    前來，可將存摺交給她，李安昌當時立即去電上訴人確認，
    上訴人告知其正在高速公路上無法前來，隨即電話就斷線，
    且之後再撥都一直未回應，李安昌不疑有他，並請上訴人母
    親出示身份證確認後即將存摺交付。事後也一直跟上訴人聯
    絡到九、十點左右才聯絡上，告知存摺在上訴人母親手上，
    請上訴人確認，約過五到十分鐘後又去電上訴人確認，但上
    訴人表示好像有在其母手上並隨即掛上電話，之後再撥電話
    即不通，隔天再次撥電話也是不通，再隔天再撥電話依然不
    通。故上訴人謂其未獲案件通過之通知、他人冒貸、未獲上
    訴人同意及未收受貸款云云，均與事實不符等語，資為抗辯
    。
三、本件原審對上訴人之請求，為敗訴之判決，上訴人不服，提
    起上訴，上訴聲明：(一)原判決廢棄；(二)確認被上訴人對於上
    訴人之ＳＭＡＲＴ信貸回復型貸款500,000元債權不存在 ；
    (二)被上訴人應將不當得利52,200元返還予上訴人及自起訴狀
    繕本送達翌日起至清償日止按年息５％計算之利息。又於本
    院擴張訴之聲明，另求為判決：被上訴人應再給付上訴人不
    當得利35,100元及自起訴狀繕本送達之日起至清償日止按年
    息５％計算之利息等語。被上訴人答辯聲明則求為判決駁回
    上訴及擴張之訴。
四、兩造不爭執之事實：
  (一)上訴人於92年9 月間透過訴外人富群公司向被上訴人申請辦
    理ＳＭＡＲＴ信貸回復型貸款500,000元， 被上訴人於92年
    9月2日完成審核，當日至上訴人任職公司與上訴人對保，並
    於當日下午匯入500,000元至上訴人於被上訴人所開立之帳
    戶。
  (二)前開帳戶之存摺及提款卡業於92年9月2日晚間由被上訴人交
    付予上訴人之母親。惟上訴人之母親並未出示任何上訴人出
    具之授權書。
  (三)前開帳戶內之款項旋於92年9月3日起至同年月8日止， 即被
    以提款卡提領或轉帳共達萬餘元。而上訴人至93年10月26
    日止共繳付52,200元本息予被上訴人。
  (四)被上訴人自認未將存摺及提款卡交予上訴人本人，為有疏失
    。
五、得心證之理由：
    本件兩造之爭點在於：(一)被上訴人於92年9月2日將核貸金額
    500,000元存入上訴人帳戶內後， 將存摺及提款卡交付予上
    訴人之母親，是否可視為其已將核貸金錢交付予上訴人？兩
    造間之消費借貸契約是否已成立生效？(二)被上訴人將上訴人
    帳戶之存摺及提款卡交予上訴人之母親，是否未依債務之本
    旨而提出給付？經查：
  (一)按稱消費借貸者，謂當事人一方移轉金錢或其他代替物之所
    有權於他方，而約定他方以種類、品質、數量相同之物返還
    之契約。民法第474條第1項定有明文。一般消費借貸契約，
    多係由借款人向金融機構申請貸款，由金融機構審核後，如
    准予貸款，即將所貸款項撥入約定帳戶內，即應認為已經交
    付金錢，消費借貸關係即應認為已經成立。至金融機構交付
    予存款戶之存摺及提款卡僅係為供存款戶核對存提款之明細
    及供存款戶得在自動提款機提領款項之工具，並非消費借貸
    成立之要件。本件上訴人主張伊於92年9 月間向被上訴人申
    辦ＳＭＡＲＴ信貸回復型貸款， 而向被上訴人借款500,000
    元，申請程序係先由被上訴人之受僱人持相關之契約書交伊
    簽名，並約定申請案件通過後即通知伊至被上訴人營業處所
    辦理領款手續，惟伊迄未接獲申請案件通過之通知，本件消
    費借貸契約為不存在等情，惟為被上訴人所否認，並以前詞
    置辯。經查被上訴人已於92年9月2日完成審核，當日至上訴
    人任職公司與上訴人對保， 並於當日下午匯入500,000元至
    上訴人於被上訴人所開立之帳戶中等情，業據被上訴人提出
    帳戶還款明細查詢資料六頁為證 （見原審卷第51-56頁），
    並為上訴人所不爭執（見原審卷第82頁），足證被上訴人已
    依約將上訴人申貸之款項500,000元存入上訴人之帳戶中 ，
    依上開規定，兩造間之消費借貸契約已成立。上訴人抗辯：
    本件係為他人冒貸，及未收受貨款，故兩造間之消費借貸契
    約不存在云云，自無可採。
  (二)至被上訴人之受僱人將上訴人之存摺及提款卡交予上訴人之
    母親，致前開上訴人帳戶內之款項旋於92年9月3日起至同年
    月8日止，即被他人以提款卡提領或轉帳達萬餘元等情 ，
    亦有前開被上訴人提出之帳戶還款明細查詢資料六頁可稽（
    見原審卷第51-56頁頁）， 雖被上訴人自認未將存摺及提款
    卡交予上訴人本人，為有疏失，然此並不影響上開消費借貸
    契約之成立，尚難認為被上訴人有何未依債之本旨提出給付
    之可言。上訴人所稱因其母親未經其授權，無權代為受領系
    爭借貸款項帳戶之存摺及提款卡，被上訴人將系爭帳戶之存
    摺及提款卡交付予上訴人之母親之給付行為，並不符債之本
    旨，對上訴人自不生效力云云，亦非可採。
  (三)次按無法律上之原因而受利益，致他人受損害者，應返還其
    利益。雖有法律上之原因，而其後已不存在者，亦同。民法
    第179條固有明文。查上訴人至93年10月26日止共繳付52,20
    0元及35,100元本息予被上訴人等情， 雖為被上訴人所不否
    認。惟查，兩造間之消費借貸契約已有效成立，如前所述，
    則被上訴人於92年11月5 日通知上訴人清償欠款，上訴人亦
    依約分期繳納借款之本息予被上訴人，被上訴人顯係本於兩
    造間消費借貸契約而受領上訴人所繳付52,200元及35,100元
    之本息，即非無法律上原因。至上訴人是否因而受有損害，
    則屬得否請求被上訴人損害賠償之問題，亦與前開不當得利
    之要件不符，上訴人主張被上訴人有不當得利云云，尚不可
    採。
六、綜上，上訴人以被上訴人未將存摺及提款卡交予其本人，而
    認被上訴人未依債之本旨提出給付，系爭消費借貸契約不存
    在，訴請確認被上訴人對於上訴人之ＳＭＡＲＴ信貸回復型
    貸款500,000元之債權不存在及請求被上訴人返還不當得利5
    2,200元予上訴人及加計自起訴狀繕本送達翌日（即93年7月
    24日）起至清償日止，按年息５％計算之利息云云，為無理
    由，不應准許。原審為上訴人敗訴之判決，經核並無違誤。
    上訴意旨，指摘原判決不當，求予廢棄改判，為無理由，應
    予駁回。至上訴人擴張之訴部分，如前所述，亦無理由，應
    併予駁回
七、本件事證已臻明確，兩造其餘主張、陳述及所提之證據與其
    他未經援用之證據，經核均與判決結果無影響，爰不予一一
    論述，附此敘明。
八、據上論結，本件上訴及擴張之訴均為無理由，依民事訴訟法
    第449條第1項、第78條，判決如主文。
中　　華　　民　　國　　94　　年　　9 　　月　  20　　日
                  民事第三庭審判長法  官　林敬修
                                  法  官　藍文祥
                                  法  官　劉勝吉
正本係照原本作成。
不得上訴。
中　　華　　民　　國　　94　　年　　9 　　月　　21　　日
　　　　　　　　　　　　　　　　　書記官　李翠齡
